---
title: "Análisis Rasch — Capacidades legales (adaptación México)"
subtitle: "Modelo de crédito parcial (PCM) · easyRasch"
author: "Ernesto Ramos Urías — tesina de licenciatura en Derecho (ITAM)"
date: today
lang: es
format:
  html:
    toc: true
    toc-depth: 2
    toc-location: left
    code-fold: true
    code-tools: true
    embed-resources: true
    theme: cosmo
params:
  escala: "eal"                               # eaj | eal | clg | iaj | dpj
  csv_path: "datos_prueba/eal_sintetico.csv"  # CSV de /api/export-rasch?escala=<escala>
  sim_iter: 200                               # iteraciones de simulación (usar >=400 en el análisis definitivo)
  cpu: 1                                       # núcleos para funciones paralelas (ver nota en setup)
execute:
  warning: false
  message: false
---

Este reporte corre el flujo estándar de análisis Rasch (modelo de crédito parcial, PCM,
estimado por CML) con el paquete [easyRasch](https://github.com/pgmj/easyRasch), sobre el
CSV que exporta `/api/export-rasch` de la app. Es un **insumo del anexo metodológico**: la
calibración con datos mexicanos, comparable con las tablas de Pleasence & Balmer (2018).

> **Cómo leer este documento.** Cada sección abre con una nota que explica qué pregunta
> psicométrica responde y cómo interpretar su salida. El orden sigue el canónico de la
> vignette oficial de easyRasch: datos → descriptivos → ajuste → dimensionalidad →
> categorías → targeting/fiabilidad → DIF → conversión bruta→medida.

```{r setup}
# easyRasch se carga desde la fuente vendida en easyRasch-main/ con pkgload::load_all().
# Motivo: en algunas máquinas R CMD INSTALL falla en el "lazy loading" y library(easyRasch)
# no funciona, pero load_all() sí carga el paquete desde el código fuente.
# (Si tienes easyRasch instalado y funcionando, puedes sustituir esta línea por
#  library(easyRasch).) Sus DEPENDENCIAS —eRm (CML), mirt, iarm, tidyverse, …— sí deben
# estar instaladas; ver README.
pkgload::load_all("easyRasch-main", quiet = TRUE)
library(tidyverse)

set.seed(1234)          # reproducibilidad de las simulaciones
theme_set(theme_minimal())

# --- PARALELISMO: forzado a 1 núcleo (params$cpu) ---------------------------------------
# En Windows 11 ARM con R x64 EMULADO, los subprocesos paralelos crashean
# (código -1073741569). Las funciones de easyRasch que paralelizan usan
# `registerDoParallel(cores = cpu)`; con `params$cpu = 1` no se abre un clúster multi-worker.
# En esta plantilla eso aplica a RIgetfit, RIgetResidCor y RIreliability (solo si boot=TRUE).
# Ninguna otra función usada aquí lanza procesos paralelos: RIscoreSE, RIpfit, RIrestscore,
# etc. son secuenciales, y RIestThetasCATr —la única con furrr/plan(multisession)— NO se usa.
# Si tu máquina sí soporta paralelismo, sube params$cpu (p. ej. 4) para acelerar.
options(mc.cores = params$cpu)
```

# a. Datos, itemlabels y verificación

*¿Qué responde?* Prepara el análisis: separa el dataframe que contiene SOLO los ítems (lo
que el modelo Rasch calibra) de las variables de agrupación `dif_*`, arma `itemlabels`
(número de ítem + texto literal del instrumento) y verifica la integridad de los datos con
`RIcheckdata()` (rango de categorías, casos/ítems sin varianza, datos faltantes).

```{r datos}
# --- Textos de los ítems, tomados literalmente de lib/instrumento.ts (intocables) ---
textos_items <- list(
  eaj = c(
    "Siempre consigo resolver problemas difíciles si me esfuerzo lo suficiente.",
    "Si alguien se opone a mí, puedo encontrar los medios y las formas de conseguir lo que quiero.",
    "Me resulta fácil mantenerme fiel a mis objetivos y alcanzarlos.",
    "Puedo mantener la calma ante las dificultades porque confío en mi capacidad para afrontarlas.",
    "Cuando me enfrento a un problema, suelo encontrar varias soluciones.",
    "Soy bueno buscando información que ayude a resolver problemas."
  ),
  eal = c(
    "Me da miedo hablar directamente con la gente para hacer valer mis derechos.",
    "La preocupación por no expresarme con claridad puede impedirme actuar.",
    "Evito hacer valer mis derechos porque no estoy seguro de que vaya a tener éxito.",
    "No siempre consigo el mejor resultado para mí, porque intento evitar los conflictos."
  ),
  clg = c(
    "El desacuerdo es considerable y la tensión es alta.",
    "La otra parte dice que \"no descansará hasta que se haga justicia\".",
    "La otra parte se niega a hablar contigo salvo a través de su abogado.",
    "Una notificación del tribunal le indica que debe rellenar ciertos formularios, incluyendo la exposición de su caso.",
    "El asunto llega a los tribunales, un abogado representa a la otra parte y usted está solo.",
    "El tribunal dicta una sentencia en su contra, que usted considera injusta. Le informan de que tiene derecho a apelar."
  ),
  iaj = c(
    "Cuestiones como estas suelen resolverse con rapidez y eficacia.",
    "Las personas con menos recursos económicos suelen obtener un resultado peor.",
    "En cuestiones como estas, la ley es como un juego en el que quienes son hábiles y tienen recursos tienen más probabilidades de conseguir lo que quieren.",
    "Es fácil llevar cuestiones como estas a los tribunales si es necesario.",
    "En cuestiones como estas, los abogados son demasiado caros para la mayoría de la gente.",
    "El sistema judicial ofrece una buena relación calidad-precio.",
    "En cuestiones como estas, personas como yo pueden permitirse la ayuda de un abogado.",
    "Los abogados de los ricos no son mejores que los de los pobres.",
    "Llevar un caso a los tribunales suele dar más problemas de lo que vale la pena."
  ),
  dpj = c(
    "Las personas con menos dinero suelen obtener peores resultados.",
    "En cuestiones como estas, la ley es como un juego en el que los más hábiles y con más recursos tienen más probabilidades de conseguir lo que quieren.",
    "La ley siempre trata a ambas partes de forma justa, independientemente de su origen, género, etnia o religión.",
    "Los jueces tienen sus propios intereses y agendas, al margen de la ley.",
    "Las decisiones y acciones de los tribunales se ven influidas por la presión de la prensa y los políticos.",
    "Los juzgados y tribunales siempre tratan a ambas partes de forma justa, independientemente de su origen, género, etnia o religión."
  )
)

stopifnot(params$escala %in% names(textos_items))

# --- Lectura del CSV de /api/export-rasch ---
crudo <- readr::read_csv(params$csv_path, show_col_types = FALSE)

# Ítems: SOLO las columnas q1..qN. Se reordenan por número por si vinieran desordenadas.
items <- crudo |>
  dplyr::select(dplyr::matches("^q[0-9]+$")) |>
  as.data.frame()
items <- items[, order(as.integer(sub("^q", "", names(items)))), drop = FALSE]

# Variables de agrupación DIF (dif_*): categóricas como factor; edad numérica.
dif <- crudo |>
  dplyr::select(dplyr::starts_with("dif_")) |>
  dplyr::mutate(dplyr::across(c(dif_tipo, dif_cohorte, dif_genero, dif_institucion), as.factor)) |>
  as.data.frame()

# itemlabels: itemnr (debe coincidir con los nombres de `items`) + texto del ítem.
n_items <- ncol(items)
stopifnot(n_items == length(textos_items[[params$escala]]))
itemlabels <- data.frame(
  itemnr = names(items),
  item   = textos_items[[params$escala]],
  stringsAsFactors = FALSE
)
itemlabels

cat("N =", nrow(items), " · ítems =", n_items, " · escala =", toupper(params$escala), "\n")

# Sanity check de easyRasch (categorías, varianza, faltantes).
RIcheckdata(items)
```

# b. Descriptivos

*¿Qué responde?* ¿Cómo se ven los datos antes de modelar? `RItileplot` muestra la frecuencia
de cada categoría por ítem (colores desbalanceados = categorías poco usadas); `RIbarstack`
apila las categorías por ítem; `RIrawdist` revela **efectos de piso/techo** (acumulación en
el mínimo o el máximo, que comprimen la información); `RIdemographics` describe la
composición de la muestra por cada variable `dif_*`.

```{r descriptivos}
RItileplot(items)
RIbarstack(items)
RIrawdist(items)

RIdemographics(dif$dif_tipo, "Tipo de muestra")
RIdemographics(dif$dif_cohorte, "Cohorte")
RIdemographics(dif$dif_genero, "Género")
RIdemographics(dif$dif_institucion, "Institución")
```

# c. Ajuste de los ítems (PCM)

*¿Qué responde?* ¿Cada ítem encaja en el modelo? `RIitemfit` reporta infit/outfit MSQ
condicional: valores cercanos a 1 indican buen ajuste; muy por encima de ~1.3 = ruido
(ítem que no discrimina), muy por debajo de ~0.7 = redundancia. Los cortes se calibran por
**simulación** con `RIgetfit` (no por reglas de dedo fijas). `RIrestscore` (item-restscore)
comprueba que cada ítem correlacione con el resto de la escala.

> Nota: se usa `RIitemfit()` con los cortes simulados; **no** `RIitemfitPCM()` (deprecado).

```{r ajuste}
# Cortes de infit/outfit por simulación (usar params$sim_iter >= 400 en el análisis real).
# cpu = params$cpu (1 por defecto): ver nota de paralelismo en el chunk setup.
simfit <- RIgetfit(items, iterations = params$sim_iter, cpu = params$cpu)
RIitemfit(items, simfit)

# Correlación ítem–resto (discriminación).
RIrestscore(items)
```

# d. Unidimensionalidad y dependencia local

*¿Qué responde?* El modelo Rasch supone **un solo rasgo** y respuestas **localmente
independientes**. `RIpcmPCA` corre un PCA de los residuales (un primer contraste con
autovalor alto sugiere multidimensionalidad); `RIloadLoc` grafica las cargas contra la
localización; `RIresidcorr` marca pares de ítems con correlación residual por encima de un
corte **simulado** con `RIgetResidCor` (dependencia local: ítems que comparten algo más
allá del rasgo, p. ej. redacción muy parecida).

```{r dimensionalidad}
RIpcmPCA(items)
RIloadLoc(items)

simcor <- RIgetResidCor(items, iterations = params$sim_iter, cpu = params$cpu)
RIresidcorr(items, cutoff = simcor$p995)
```

# e. Funcionamiento de las categorías de respuesta

*¿Qué responde?* ¿Las 4 categorías (0–3) funcionan de forma ordenada? `RIitemCats` dibuja
las curvas de probabilidad por categoría (cada categoría debería ser la más probable en
algún tramo del rasgo). `RIitemHierarchy` muestra los **umbrales**: si aparecen **desordenados**
(un umbral superior con menor localización que uno inferior) la categoría casi no se usa o
está mal situada.

> Clave para **IAJ ítem 5**: en la app ese ítem colapsa las dos categorías de desacuerdo
> (recodificado 0/1/2, no 0/1/2/3). Aquí se verá con menos categorías efectivas y umbrales
> potencialmente desordenados; es esperado y hay que reportarlo (ver DECISIONES.md D3).

```{r categorias}
RIitemCats(items, xlims = c(-5, 5))
RIitemHierarchy(items)
```

# f. Targeting y fiabilidad

*¿Qué responde?* ¿La dificultad de los ítems cae donde están las personas? `RItargeting`
superpone la distribución de personas y la de umbrales de ítems (si los ítems son "muy
fáciles" para la muestra, hay poca información en el extremo alto). `RIreliability` reporta
la fiabilidad de la separación de personas (análoga al alfa, pero en la métrica del modelo).
`RIpfit` detecta **personas** con patrones de respuesta improbables.

> Nota: se usa `RIreliability()`; **no** `RItif()` (deprecado).

```{r targeting}
RItargeting(items)
RIreliability(items, cpu = params$cpu)  # cpu solo aplica si boot=TRUE; explícito por seguridad
RIpfit(items)
```

# g. DIF — funcionamiento diferencial del ítem

*¿Qué responde?* ¿Un ítem se comporta distinto entre grupos con el mismo nivel del rasgo
(sesgo)? Primero `RIdifTileplot` (distribución de respuestas por grupo, para ver de un
vistazo dónde podría haber DIF); luego `RIdifTable` cuantifica el DIF por cada variable.

> **Advertencia de tamaño de muestra.** El DIF necesita **n suficiente por grupo** (como
> regla práctica, ≳ 100–150 por categoría). Con pocas respuestas —o con celdas chicas en
> género (`otro`, `prefiero_no_responder`) o institución— los resultados son inestables:
> interprételos como exploratorios y considere colapsar u omitir grupos pequeños.

```{r dif-cohorte}
# DIF por cohorte (escolar: cursó vs. cursará · general: sí vs. no cursó Derecho).
RIdifTileplot(items, dif$dif_cohorte)
RIdifTable(items, dif$dif_cohorte)
```

```{r dif-genero}
# DIF por género.
RIdifTileplot(items, dif$dif_genero)
RIdifTable(items, dif$dif_genero)
```

```{r dif-tipo}
# DIF por tipo de muestra (escolar vs. general): sanidad del piloto general.
RIdifTileplot(items, dif$dif_tipo)
RIdifTable(items, dif$dif_tipo)
```

```{r dif-institucion}
# DIF por institución (solo tiene sentido dentro de la muestra escolar; ver n por grupo).
RIdifTileplot(items, dif$dif_institucion)
RIdifTable(items, dif$dif_institucion)
```

```{r dif-edad}
# La edad viene numérica en el CSV. El DIF requiere una variable de grupo: se parte por la
# mediana como ejemplo (ajuste los cortes según su marco muestral).
dif_edad_grupo <- factor(ifelse(dif$dif_edad <= median(dif$dif_edad, na.rm = TRUE), "menor", "mayor"))
RIdifTable(items, dif_edad_grupo)
```

# h. Transformación bruta → medida (el producto estrella)

*¿Qué responde?* Este es el entregable central para la tesina: la **tabla de conversión de
puntuación bruta a medida de intervalo calibrada con datos mexicanos**, comparable con las
tablas Rasch de Pleasence & Balmer (calibradas con Inglaterra y Gales). `RIitemparams`
exporta los parámetros/umbrales de los ítems; `RIscoreSE` produce, para cada puntuación
bruta posible, su medida en la métrica del rasgo con su error estándar.

```{r conversion}
# Parámetros de ítem (localización y umbrales) del PCM calibrado.
RIitemparams(items)

# Tabla puntuación bruta -> medida (con SE). Compárese con la tabla P&B de esta escala.
RIscoreSE(items)
```

---

*Reporte generado con easyRasch. Cite el paquete y los subyacentes con `citation("easyRasch")`,
`citation("eRm")`, etc. Los nombres de función corresponden a la referencia oficial v0.5.1.1
(<https://pgmj.github.io/easyRasch/reference/>).*
